# Factores

## Introducción

En R, los factores se usan para trabajar con variables categóricas, es decir, variables que tienen un conjunto fijo y conocido de valores posibles. Además, son útiles cuando se quiere mostrar vectores de caracteres en un orden no alfabético.

Históricamente, los factores eran más sencillos de trabajar que los caracteres. Como resultado, muchas de las funciones de R base automáticamente convierten los caracteres a factores. Esto significa que, a menudo, los factores aparecen en lugares donde no son realmente útiles. Afortunadamente, no tienes que preocuparte de eso en el tidiverse, y puedes concentrarte en situaciones donde los factores son genuinamente útiles.


### Requisitos Previos

Para trabajar con factores, vamos a usar el paquete __forcats__ (del inglés _para cadenas_), que provee herramientas para lidear con variables **cat**egóricas (¡y es un anagrama de factores!). Este paquete provee un amplio ranglo de ayudantes para trabajar con factores. forcats no es parte del core de tidyverse, así que necesitamos cargarlo de forma explícita.

```{r setup, message = FALSE}
library(tidyverse)
library(forcats)
```

### Aprendiendo Más

Si quieres aprender más sobre los factores, recomiento leer el artículo de Amelia McNamara y Nicholas Horton, [_Wrangling categorical data in R_](https://peerj.com/preprints/3163/) (el nombre significa _Luchando con Datos Categóricos en R_). Este artículo cuenta parte de la historia discutida en [_stringsAsFactors: An unauthorized biography_](http://simplystatistics.org/2015/07/24/stringsasfactors-an-unauthorized-biography/) (del inglés _cadenasComoFactores: Una Biografía No Autorizada_) y [_stringsAsFactors = \<sigh\>_](http://notstatschat.tumblr.com/post/124987394001/stringsasfactors-sigh) (del inglés _cadenasComoFactores = suspiro_), y compara las propuestas tidy para los datos categóricos propuestos en este libro contra los métodos base de R. Una versión temprana de este paper ayudó a motivar y limitar el paquete forcats; ¡Gracias Amelia y Nick!


## Creando Factores

Imagina que tienes una variable que guarda los meses:

```{r}
x1 <- c("Dic", "Abr", "Ene", "Mar")
```

Usar un string para guardar esta variable tiene dos problemas:

1.  Sólo hay doce meses posibles, y no hay nada que te resguarde de errores de tipeo:
     
    ```{r}
    x2 <- c("Dic", "Abr", "Eme", "Mar")
    ```
    
1.  No ordena de una forma util:

    ```{r}
    sort(x1)
    ```

Puedes solucionar ambos problemas con un factor. Para crear un factor debes empezar creando una lista de los __niveles__ válidos:

```{r}
niveles_meses <- c(
  "Ene", "Feb", "Mar", "Abr", "May", "Jun", 
  "Jul", "Ago", "Sep", "Oct", "Nov", "Dic"
)
```

Ahora puedes crear un factor:

```{r}
y1 <- factor(x1, levels = niveles_meses)
y1
sort(y1)
```

Y cualquier valor no fijado en el conjunto, será convertido a `NA` de forma silenciosa:

```{r}
y2 <- factor(x2, levels = niveles_meses)
y2
```

Si quieres una advertencia, puedes usar `readr::parse_factor()` (del inglés _analizar gramaticalmente un factor_):

```{r}
y2 <- parse_factor(x2, levels = niveles_meses)
```

Si omites los niveles, se van a tomar desde los datos en orden alfabético:

```{r}
factor(x1)
```

En algunos momentos es preferible que el orden de los niveles se corresponda con la primera aparición en los datos. Puedes hacer esto cuando creas el factor, al marcar los niveles con `unique(x)` (del inglés _único_), o después del hecho, con `fct_inorder()` (del inglés _factores en orden_):

```{r}
f1 <- factor(x1, levels = unique(x1))
f1

f2 <- x1 %>% factor() %>% fct_inorder()
f2
```

Si alguna vez necesitas acceso directo al conjunto de niveles válidos, puedes hacerlo con `levels()` (del inglés _niveles_):

```{r}
levels(f2)
```

## Encuesta Social General

Por el resto del capítulo, nos vamos a concentrar en `forcats::gss_cat`. Es un conjunto de datos de ejemplo de [General Social Survey](http://gss.norc.org), que es una encuesta realizada en Estados Unidos desde hace mucho tiempo, conducida por la organización de investigación independiente llamada NORC, en la Universidad de Chicago. La encuesta tiene miles de preguntas, así que en `gss_cat` he seleccionado aquellas que ilustran algunos de los desafíos comunes que encontrarás al trabajar con factores.

```{r}
gss_cat
```

(Recuerda, dado que este conjunto de datos está provisto por un paquete, puedes obtener más información de las variables con `?gss_cat`.)

Cuando los factores están almacenados en un _tibble_, no puedes ver sus niveles tán fácilmente. Una forma de verlos es con `count()` (del inglés _contar_):

```{r}
gss_cat %>%
  count(race)
```

O con un gráfico de barras:

```{r}
ggplot(gss_cat, aes(race)) +
  geom_bar()
```

Por defecto, **ggplot2** retira los niveles que no tienen valores. Puedes forzarlos para que se visualicen con:

```{r}
ggplot(gss_cat, aes(race)) +
  geom_bar() +
  scale_x_discrete(drop = FALSE)
```

Estos niveles representan valores válidos que simplemente no ocurren en este conjunto de datos. Desafortunadamente, **dplyr** no tiene una opción de `drop` (del inglés _soltar_, _eliminar_), pero lo hará en el futuro.

Cuando se trabaja con factores, las dos operaciones más comunes son cambiar el orden de los niveles, y cambiar los valores de los niveles. Estas operaciones se describen en las siguientes secciones.

### Ejercicio

1. Explora la distribución de `rincome`. ¿Qué hace que el gráfico de barras por defecto sea tan difícil de comprender? ¿Cómo podrías mejorarlo?

1. ¿Cuál es el `relig` más común de la encuesta? ¿Cuál es el `partyid` más común?

1. ¿A qué `relig` se aplica cada `denom`? ¿Cómo puedes encontrarlo con una tabla? ¿Cómo lo puedes descubrir con una visualización?
 
## Modificar el Orden de los Factores

A menudo resulta útil cambiar el orden de los niveles de factores en una visualización. Por ejemplo, imagina que quieres explorar el número promedio de horas consumidas mirando televisión por día, para cada religión:


```{r}
resumen_religion <- gss_cat %>%
  group_by(relig) %>%
  summarise(
    age = mean(age, na.rm = TRUE),
    tvhours = mean(tvhours, na.rm = TRUE),
    n = n()
  )

ggplot(resumen_religion, aes(tvhours, relig)) + geom_point()
```

Resulta difícil de interpretar este gráfico, porque no hay un patrón general. Podemos mejorarlo al ordenar los niveles de `relig` usando `fct_reorder()` (del inglés, _reordenar factores_). `fct_reorder()` requiere tres argumentos:

* `f`, el factor cuyos niveles quieres modificar.
* `x`, un vector numérico que quieres usar para reordenar los niveles.
* Opcionalmente, `fun`, una función que se usa si hay múltiples valores de `x` para cada valor de  `f`. El valor por defecto es un `median` (del inglés, _mediana_).

```{r}
ggplot(resumen_religion, aes(tvhours, fct_reorder(relig, tvhours))) +
  geom_point()
```

Reordenar la columna religión (`relig`) hace que sea más sencillo ver que las personas en la categoría "Don't Know" ("No lo sé") ven más televisión, mientras que "Hinduism & Other Eastern" ("Hinduismo y Otras Religiones") ven mucho menos.

Cuando haces transformaciones más complicadas, yo recomiendo que las remuevas de `aes()` (del inglés, abreviatura de _estética_) hacia un paso de mutación separado, con `mutate()` (del inglés, _mutar_). Por ejemplo, puedes reescribir ese gráfico de la siguiente forma:

```{r, eval = FALSE}
resumen_religion %>%
  mutate(relig = fct_reorder(relig, tvhours)) %>%
  ggplot(aes(tvhours, relig)) +
    geom_point()
```

¿Qué sucede si creamos un gráfico para observar cómo varía la edad promedio para cada ingreso reportado?

```{r}
resumen_ingreso <- gss_cat %>%
  group_by(rincome) %>%
  summarise(
    age = mean(age, na.rm = TRUE),
    tvhours = mean(tvhours, na.rm = TRUE),
    n = n()
  )

ggplot(resumen_ingreso, aes(age, fct_reorder(rincome, age))) + geom_point()
```

¡Aquí, reordenar los niveles arbitrariamente no es una buena idea! Eso es porque `rincome` ya tiene un orden basado en un principio determinado, con el cual no deberíamos meternos. Reserva `fct_reorder()` para factores cuyos niveles están ordenados arbitrariamente.

Sin embargo, si tiene sentido mover "Nor Applicable" ("No Aplica") al frente, junto a los otros niveles especiales. Puedes usar `fct_relevel()` (del inglés _cambiar niveles_). Toma un factor, `f`, y luego cualquier número de niveles que quieres mover al principio de la línea.

```{r}
ggplot(resumen_ingreso, aes(age, fct_relevel(rincome, "Not applicable"))) +
  geom_point()
```

¿Por qué crees que la edad promedio para "Not Applicable" es tan alta?

Otro tipo de reordenamiento es útil cuando estás coloreando las líneas de un gráfico. `fct_reorder2()` (del inglés, _reorganizar niveles número dos_) reordena el factor mediante los valores `y` asociados con los valores `x` más grandes. Esto hace que el gráfico sea más sencillo de leer, porque los colores de líneas se alinean con la leyenda.


```{r, fig.align = "default", out.width = "50%", fig.width = 4}
por_edad <- gss_cat %>%
  filter(!is.na(age)) %>%
  count(age, marital) %>%
  group_by(age) %>%
  mutate(prop = n / sum(n))

ggplot(por_edad, aes(age, prop, colour = marital)) +
  geom_line(na.rm = TRUE)

ggplot(por_edad, aes(age, prop, colour = fct_reorder2(marital, age, prop))) +
  geom_line() +
  labs(colour = "marital")
```

Finalmente, para los gráficos de barra, puedes usar `fct_infreq()` (del inglés, _frecuencia incremental de factores_) para ordenar los niveles incrementalmente según su frecuencia: este es el ordenamiento más sencillo porque no requiere de variables adicionales. Puedes querer combinarlo con `fct_rev()` (del inglés, _revisar factores_).

```{r}
gss_cat %>%
  mutate(marital = marital %>% fct_infreq() %>% fct_rev()) %>%
  ggplot(aes(marital)) +
    geom_bar()
```

### Ejercicios

1. Hay algunos números sospechosamente grandes en `tvhours`. ¿Es la media un buen resumen?

1. Identifica, para cada factor en `gss_cat`, si el orden de los niveles es arbitrario o responde a algún principio.

1. ¿Por qué mover "Not Applicable" ("No Aplica") al principio de los niveles lo llevó al final del gráfico?

## Modificar los Niveles de los Factores

Más poderoso que cambiar el orden de los niveles es cambiar sus valores. Esto te permite clarificar etiquetas para publicación, y colapsar niveles para visualizaciones de alto nivel. La herramienta más general y más poderosa es `fct_recode()` (del inglés, _recodificar factores_). Ésta función te permite recodificar, o cambiar, el valor de cada nivel. Por ejemplo, toma el `gss_cat$partyid`:

```{r}
gss_cat %>% count(partyid)
```

Los niveles son tersos e inconsistentes. Corrijámoslos un poco para que sean más largos, y usemos una construcción paralela.

```{r}
gss_cat %>%
  mutate(partyid = fct_recode(partyid,
    "Republican, strong"    = "Strong republican",
    "Republican, weak"      = "Not str republican",
    "Independent, near rep" = "Ind,near rep",
    "Independent, near dem" = "Ind,near dem",
    "Democrat, weak"        = "Not str democrat",
    "Democrat, strong"      = "Strong democrat"
  )) %>%
  count(partyid)
```

`fct_recode()` no modificará los niveles que no han sido mencionados explícitamente, y te advertirá si accidentalmente te refieres a un nivel que no existe.

Para combinar grupos, puedes asignar múltiples niveles viejos, al mismo nivel nuevo:

```{r}
gss_cat %>%
  mutate(partyid = fct_recode(partyid,
    "Republican, strong"    = "Strong republican",
    "Republican, weak"      = "Not str republican",
    "Independent, near rep" = "Ind,near rep",
    "Independent, near dem" = "Ind,near dem",
    "Democrat, weak"        = "Not str democrat",
    "Democrat, strong"      = "Strong democrat",
    "Other"                 = "No answer",
    "Other"                 = "Don't know",
    "Other"                 = "Other party"
  )) %>%
  count(partyid)
```

Puedes usar esta técnica con cuidado: si agrupas categorías que son realmente diferentes, obtendrás resultados confusos y/o engañosos.

Si quieres colapsar muchos niveles, `fct_collapse()` (del inglés, _colapsar factores_) es una variante muy útil de `fct_recode()`. Para cada nueva variable, puedes proveer un vector de niveles viejos:

```{r}
gss_cat %>%
  mutate(partyid = fct_collapse(partyid,
    other = c("No answer", "Don't know", "Other party"),
    rep = c("Strong republican", "Not str republican"),
    ind = c("Ind,near rep", "Independent", "Ind,near dem"),
    dem = c("Not str democrat", "Strong democrat")
  )) %>%
  count(partyid)
```

A veces, simplemente quieres agrupar todos los grupos pequeños para simplificar un gráfico o tabla. Ese es un trabajo para `fct_lump()` (del inglés, _agrupar factores_):

```{r}
gss_cat %>%
  mutate(relig = fct_lump(relig)) %>%
  count(relig)
```

El comportamiento por defecto es agrupar los grupos pequeños de forma progresiva, asegurando que la agregación continúa siendo el grupo más pequeño. En este caso, esto no resulta demasiado útil: es cierto que la mayoría de Americanos en esta encuesta son Protestantes, pero probablemente hemos colapsado en exceso.

En cambio, podemos usar el parámetro `n` para especificar cuántos grupos (excluyendo otros) queremos colapsar:

```{r}
gss_cat %>%
  mutate(relig = fct_lump(relig, n = 10)) %>%
  count(relig, sort = TRUE) %>%
  print(n = Inf)
```

### Ejercicios

1. ¿Cómo han cambiado en el tiempo las proporciones de personas que se identifican como Demócratas, Republicanas e Independientes?

1. ¿Cómo podrías colapsar `rincome` en un grupo más pequeño de categorías?
