# Faktörler

<!-- # Factors -->

## Giriş

<!-- ## Introduction -->

R'da, faktörler sabit ve bilinen bir olası değerler kümesi olan kategorik değişkenler ile çalışmak için kullanılır. Karakter vektörlerini alfabetik olmayan bir sırada görüntülemek istediğinizde de kullanışlılardır. 

<!-- In R, factors are used to work with categorical variables, variables that have a fixed and known set of possible values. They are also useful when you want to display character vectors in a non-alphabetical order. -->

Tarihsel olarak, faktörlerle çalışmak karakterlerle çalışmaktan çok daha kolaydı. Sonuç olarak, temel R'daki fonksiyonların çoğu, karakterleri otomatik olarak faktörlere dönüştürür. Bu, faktörlerin çoğu zaman gerçekten yardımcı olmadıkları yerlerde ortaya çıktığı anlamına gelir. Neyse ki, tidyverse'de bu konuda endişelenmenize gerek yok ve faktörlerin gerçekten yararlı olduğu durumlara odaklanabilirsiniz.

<!-- Historically, factors were much easier to work with than characters. As a result, many of the functions in base R automatically convert characters to factors. This means that factors often crop up in places where they're not actually helpful. Fortunately, you don't need to worry about that in the tidyverse, and can focus on situations where factors are genuinely useful. -->

### Ön koşullar

<!-- ### Prerequisites -->

Faktörlerle çalışmak için, kategorik (**cat**egorical) değişkenlerle baş etmek için araçlar sağlayan __forcats__ paketini kullanacağız (ve bu, faktörler anlamına gelen **factors**ün bir anagramı!). Bu paket, faktörlerle çalışmak için çok çeşitli yardımcılar sağlar. forcats temel tidyverse paketlerinin bir parçası değildir, bu yüzden açıkça yüklemeliyiz.

<!-- To work with factors, we'll use the __forcats__ package, which provides tools for dealing with **cat**egorical variables (and it's an anagram of factors!). It provides a wide range of helpers for working with factors. forcats is not part of the core tidyverse, so we need to load it explicitly. -->

```{r setup, message = FALSE}
library(tidyverse)
library(forcats)
```

### Daha fazlasını öğrenmek için

<!-- ### Learning more -->

Eğer faktörler hakkında daha fazla bilgi edinmek istiyorsanız, Amelia McNamara ve Nicholas Horton’un makalesini, [_Wrangling categorical data in R_](https://peerj.com/preprints/3163/) okumanızı öneriyorum. Bu makale, [_stringsAsFactors: An unauthorized biography_](http://simplystatistics.org/2015/07/24/stringsasfactors-an-unauthorized-biography/) ve [_stringsAsFactors = \<sigh\>_](http://notstatschat.tumblr.com/post/124987394001/stringsasfactors-sigh)'te tartışılan tarihin bir kısmını ortaya koymaktadır, ve bu kitapta açıklanan kategorik verilere ilişkin tidyverse yaklaşımlarını temel R yöntemleriyle karşılaştırır. Makalenin erken bir sürümü forcats paketini motive etmeye ve kapsamını belirleme yardımcıdır; Amelia ve Nick'e teşekkürler!

<!-- If you want to learn more about factors, I recommend reading Amelia McNamara and Nicholas Horton’s paper, [_Wrangling categorical data in R_](https://peerj.com/preprints/3163/). This paper lays out some of the history discussed in [_stringsAsFactors: An unauthorized biography_](http://simplystatistics.org/2015/07/24/stringsasfactors-an-unauthorized-biography/) and [_stringsAsFactors = \<sigh\>_](http://notstatschat.tumblr.com/post/124987394001/stringsasfactors-sigh), and compares the tidy approaches to categorical data outlined in this book with base R methods. A early version of the paper help motivate and scope the forcats package; thanks Amelia & Nick!  -->

## Faktör oluşturma

<!-- ## Creating factors -->

Ayları içeren bir değişkeniniz olduğunu varsayalım:

<!-- Imagine that you have a variable that records month: -->

```{r}
x1 <- c("Dec", "Apr", "Jan", "Mar")
```

Bu değişkeni kaydetmek için dizge (string) kullanmanın iki sorunu vardır:

1.  Sadece on iki olası ay var ve sizi yazım hatalarından koruyacak hiçbir şey yok:
     
<!-- Using a string to record this variable has two problems: -->

<!-- 1.  There are only twelve possible months, and there's nothing saving you -->
<!--     from typos: -->

    ```{r}
    x2 <- c("Dec", "Apr", "Jam", "Mar")
    ```
    
1.  İçeriği yararlı bir şekilde sıralamaz:

<!-- 1.  It doesn't sort in a useful way: -->

    ```{r}
    sort(x1)
    ```

Bu sorunların her ikisini de faktörle düzeltebilirsiniz. Bir faktör oluşturmak için geçerli bir  __levels__ listesi oluşturarak başlamalısınız:

<!-- You can fix both of these problems with a factor. To create a factor you must start by creating a list of the valid __levels__: -->

```{r}
month_levels <- c(
  "Jan", "Feb", "Mar", "Apr", "May", "Jun", 
  "Jul", "Aug", "Sep", "Oct", "Nov", "Dec"
)
```

Şimdi bir faktör oluşturabilirsiniz:

<!-- Now you can create a factor: -->

```{r}
y1 <- factor(x1, levels = month_levels)
y1
sort(y1)
```

Ve bu küme içerisinde yer almayan tüm değerler, sessizce NA'ya dönüştürülecektir:

<!-- And any values not in the set will be silently converted to NA: -->

```{r}
y2 <- factor(x2, levels = month_levels)
y2
```

Eğer ki bir uyarı almak isterseniz, `readr::parse_factor()` fonksiyonunu kullanabilirsiniz:

<!-- If you want a warning, you can use `readr::parse_factor()`: -->

```{r}
y2 <- parse_factor(x2, levels = month_levels)
```

Eğer seviyeleri (levels) çıkarırsanız, veriden alfabetik sıra ile çıkarılırlar:

<!-- If you omit the levels, they'll be taken from the data in alphabetical order: -->

```{r}
factor(x1)
```

Bazen faktörün seviyelerinin, veride ilk göründükleri sırada olmasını tercih edebilirsiniz. Bunu faktörü oluştururken seviyeleri `unique(x)`e eşitleyerek, ya da sonrasında, `fct_inorder()` ile yapabilirsiniz:

<!-- Sometimes you'd prefer that the order of the levels match the order of the first appearance in the data. You can do that when creating the factor by setting levels to `unique(x)`, or after the fact, with `fct_inorder()`: -->

```{r}
f1 <- factor(x1, levels = unique(x1))
f1

f2 <- x1 %>% factor() %>% fct_inorder()
f2
```

Eğer geçerli seviyelere direkt olarak erişmeniz gerekirse, bunu `levels()` ile yapabilirsiniz:

<!-- If you ever need to access the set of valid levels directly, you can do so with `levels()`: -->

```{r}
levels(f2)
```

## Genel Sosyal Anket

Bu bölümün geri kalanında, `forcats::gss_cat` verisine odaklanacağız. Bu, uzun süredir devam etmekte olan ve Şikago Üniversitesi'nde bağımsız araştırma organizasyonu NORC tarafından düzenlenen bir ABD anketi olan [Genel Sosyal Anket](http://gss.norc.org)'ten örnek bir veri. Ankette binlerce soru var, bu yüzden `gss_cat`te, faktörlerle çalışırken karşılaşacağınız bazı yaygın zorlukları örnekleyecek birkaç örnek seçtim.

<!-- ## General Social Survey -->

<!-- For the rest of this chapter, we're going to focus on `forcats::gss_cat`. It's a sample of data from the [General Social Survey](http://gss.norc.org), which is a long-running US survey conducted by the independent research organization NORC at the University of Chicago. The survey has thousands of questions, so in `gss_cat` I've selected a handful that will illustrate some common challenges you'll encounter when working with factors. -->

```{r}
gss_cat
```

(Hatırlayın, bu veriseti bir paket tarafından sağlandığından, değişkenlerle ilgili daha fazla bilgiyi `?gss_cat` ile alabilirsiniz.)

Faktörler bir tibble olarak kaydedildiğinde seviyelerini çok rahatlıkla göremezsiniz. Bunları görebilmenin bir yolu `count()` iledir:

<!-- (Remember, since this dataset is provided by a package, you can get more information about the variables with `?gss_cat`.) -->

<!-- When factors are stored in a tibble, you can't see their levels so easily. One way to see them is with `count()`: -->

```{r}
gss_cat %>%
  count(race)
```

Ya da bir çubuk grafiği ile:

<!-- Or with a bar chart: -->

```{r}
ggplot(gss_cat, aes(race)) +
  geom_bar()
```

Varsayılan olarak, ggplot2 bir değere sahip olmayan seviyeleri veriden çıkartacaktır. Onları görüntülemeye şu şekilde zorlayabilirsiniz:

<!-- By default, ggplot2 will drop levels that don't have any values. You can force them to display with: -->

```{r}
ggplot(gss_cat, aes(race)) +
  geom_bar() +
  scale_x_discrete(drop = FALSE)
```

Bu seviyeler bu verisetinde mevcut olmayan geçerli değerleri temsil etmektedir. Ne yazık ki, dplyr'ın henüz bir `drop` fonksiyonu yok, ancak gelecekte olacak.

<!-- These levels represent valid values that simply did not occur in this dataset. Unfortunately, dplyr doesn't yet have a `drop` option, but it will in the future. -->

Faktörlerle çalışırken, en yaygın iki işlem seviyelerin sıralamasını değiştirmek ve seviyelerin değerlerini değiştirmektir. Bu işlemler aşağıdaki bölümlerde açıklanmıştır.

<!-- When working with factors, the two most common operations are changing the order of the levels, and changing the values of the levels. Those operations are described in the sections below. -->

### Alıştırmalar

<!-- ### Exercise -->

1. `rincome` (rincome, rapor edilen gelir)'in dağılımını inceleyin. Varsayılan çubuk grafiğinin anlaşılmasını zorlaştıran nedir? Bu grafiği iyileştirebilir misiniz?

<!-- 1.  Explore the distribution of `rincome` (reported income). What makes the -->
<!--     default bar chart hard to understand? How could you improve the plot? -->

1. Bu anketteki en yaygın `relig` nedir? En yaygın `partyid` nedir?

<!-- 1.  What is the most common `relig` in this survey? What's the most -->
<!--     common `partyid`? -->

1. Hangi `denom` değişkeni hangi `relig` için geçerlidir? Bunu bir tablo ile nasıl bulursunuz? Bunu bir görselleştirme ile nasıl bulursunuz?

<!-- 1.  Which `relig` does `denom` (denomination) apply to? How can you find -->
<!--     out with a table? How can you find out with a visualisation? -->

## Faktör sırasını değiştirmek

<!-- ## Modifying factor order -->

Görselleştirme için faktör sıralamasını değiştirmek genellikle yararlıdır. Örneğin, dinler arasında günlük TV izlemek için harcanan ortalama saat sayısını karşılaştırmak istediğinizi düşünün:

<!-- It's often useful to change the order of the factor levels in a visualisation. For example, imagine you want to explore the average number of hours spent watching TV per day across religions: -->

```{r}
relig_summary <- gss_cat %>%
  group_by(relig) %>%
  summarise(
    age = mean(age, na.rm = TRUE),
    tvhours = mean(tvhours, na.rm = TRUE),
    n = n()
  )

ggplot(relig_summary, aes(tvhours, relig)) + geom_point()
```

Bu figürü yorumlamak zor çünkü genel bir örüntü yok. Bunu `relig`deki seviyeleri `fct_reorder()` kullanarak yeniden sıralayarak geliştirebiliriz. `fct_reorder()` üç argüman alır:

<!-- It is difficult to interpret this plot because there's no overall pattern. We can improve it by reordering the levels of `relig` using `fct_reorder()`. `fct_reorder()` takes three arguments: -->

* `f`, seviyelerini değiştirmek istediğiniz faktör.
* `x`, seviyeleri tekrar sıralamak için kullanacağınız nümerik bir vektör.
* Opsiyonel olarak, `fun`, eğer `f`teki her değer için birden fazla `x` var ise kullanılacak fonksiyon. Varsayılan değer `median` (medyan)dır.

<!-- * `f`, the factor whose levels you want to modify. -->
<!-- * `x`, a numeric vector that you want to use to reorder the levels. -->
<!-- * Optionally, `fun`, a function that's used if there are multiple values of -->
<!--   `x` for each value of `f`. The default value is `median`. -->

```{r}
ggplot(relig_summary, aes(tvhours, fct_reorder(relig, tvhours))) +
  geom_point()
```

Dinleri tekrar sıralamak, "bilmiyorum" kategorisindeki insanların çok daha fazla, Hinduizm ve diğer doğu dinlerininse daha az TV izlediğini görmeyi çok daha kolaylaştırıyor.

<!-- Reordering religion makes it much easier to see that people in the "Don't know" category watch much more TV, and Hinduism & Other Eastern religions watch much less. -->

Daha karmaşık dönüşümler yapmaya başladıkça, bunları `aes()` dışına çıkartıp, farklı bir `mutate()` basamağı haline getirmeyi öneririm. Örneğin, yukarıdaki figürü şu şekilde de yazabilirsiniz:

<!-- As you start making more complicated transformations, I'd recommend moving them out of `aes()` and into a separate `mutate()` step. For example, you could rewrite the plot above as: -->

```{r, eval = FALSE}
relig_summary %>%
  mutate(relig = fct_reorder(relig, tvhours)) %>%
  ggplot(aes(tvhours, relig)) +
    geom_point()
```

Peki ya benzer bir figürü belirtilen gelir seviyesine göre ortalama yaşın nasıl değiştiğine bakmak için çizersek ne olur?

<!-- What if we create a similar plot looking at how average age varies across reported income level? -->

```{r}
rincome_summary <- gss_cat %>%
  group_by(rincome) %>%
  summarise(
    age = mean(age, na.rm = TRUE),
    tvhours = mean(tvhours, na.rm = TRUE),
    n = n()
  )

ggplot(rincome_summary, aes(age, fct_reorder(rincome, age))) + geom_point()
```

Burada, seviyelerin keyfi bir şekilde yeniden sıralanması iyi bir fikir değil! Bunun nedeni, `rincome`ın zaten uğraşmamamız gereken ilkeli bir düzene sahip olmasıdır. `fct_reorder()`ı isteğe bağlı olarak sıralanmış faktörler için ayırın.

<!-- Here, arbitrarily reordering the levels isn't a good idea! That's because `rincome` already has a principled order that we shouldn't mess with. Reserve `fct_reorder()` for factors whose levels are arbitrarily ordered. -->

Bununla birlikte, "Uygulanamaz"ı diğer özel seviyelerin önüne çekmek mantıklıdır. `fct_relevel()` kullanabilirsiniz. Bu fonksiyon, bir faktör `f`, ve sonra sıranın önüne almak istediğiniz seviyeleri alır.

<!-- However, it does make sense to pull "Not applicable" to the front with the other special levels. You can use `fct_relevel()`. It takes a factor, `f`, and then any number of levels that you want to move to the front of the line. -->

```{r}
ggplot(rincome_summary, aes(age, fct_relevel(rincome, "Not applicable"))) +
  geom_point()
```

Neden "Uygulanamaz" için ortalama yaşın bu kadar yüksek olduğunu düşünüyorsunuz?

<!-- Why do you think the average age for "Not applicable" is so high? -->

Bir figür üzerindeki çizgileri renklendirirken ise başka bir yeniden sıralama türü kullanışlıdır. `fct_reorder2()`, faktörü en büyük `x` değeri ile ilişkili `y` değerine göre yeniden sıralar. Bu, çizgi renklerinin açıklama ile uyumlu (aynı sırada) olması nedeniyle figürün okunmasını kolaylaştırır.

<!-- Another type of reordering is useful when you are colouring the lines on a plot. `fct_reorder2()` reorders the factor by the `y` values associated with the largest `x` values. This makes the plot easier to read because the line colours line up with the legend. -->

```{r, fig.align = "default", out.width = "50%", fig.width = 4}
by_age <- gss_cat %>%
  filter(!is.na(age)) %>%
  count(age, marital) %>%
  group_by(age) %>%
  mutate(prop = n / sum(n))

ggplot(by_age, aes(age, prop, colour = marital)) +
  geom_line(na.rm = TRUE)

ggplot(by_age, aes(age, prop, colour = fct_reorder2(marital, age, prop))) +
  geom_line() +
  labs(colour = "marital")
```

Son olarak, çubuk grafikleri için, seviyeleri artan frekansa göre sıralamak için `fct_infreq()` fonksiyonunu kullanabilirsiniz: bu en basit yeniden sıralama tipidir çünkü başka bir değişkene ihtiyaç duymaz. Bunu `fct_rev()` ile birleştirmek isteyebilirsiniz.

<!-- Finally, for bar plots, you can use `fct_infreq()` to order levels in increasing frequency: this is the simplest type of reordering because it doesn't need any extra variables. You may want to combine with `fct_rev()`. -->

```{r}
gss_cat %>%
  mutate(marital = marital %>% fct_infreq() %>% fct_rev()) %>%
  ggplot(aes(marital)) +
    geom_bar()
```

### Alıştırmalar

<!-- ### Exercises -->

1.  `tvhours`ta bazı şüpheli derecede yüksek sayılar var. Ortalama bu veri için iyi bir özet mi?

<!-- 1.  There are some suspiciously high numbers in `tvhours`. Is the mean a good -->
<!--     summary? -->

1.  `gss_cat`taki her faktör için, seviyelerin sırasının keyfi mi ilkeli mi olduğunu belirleyin.
    
<!-- 1.  For each factor in `gss_cat` identify whether the order of the levels is -->
<!--     arbitrary or principled. -->

1.  Neden "Uygulanmaz"ı ("Not applicable") seviyelerin önüne taşımak, onu figürün en altına taşıdı?

<!-- 1.  Why did moving "Not applicable" to the front of the levels move it to the -->
<!--     bottom of the plot? -->

## Faktör seviyelerini değiştirme

<!-- ## Modifying factor levels -->

Seviyelerin sırasını değiştirmekten daha güçlü olan, değerlerini değiştirmektir. Bu, yayın için etiketleri netleştirmenize ve üst düzey ekranlar için düzeyleri daraltmanıza olanak sağlar. En genel ve güçlü araç `fct_recode()`dır. Bu, her seviyenin değerini yeniden kodlamanızı ya da değiştirmenizi sağlar. Örneğin, `gss_cat$partyid`i alalım:

<!-- More powerful than changing the orders of the levels is changing their values. This allows you to clarify labels for publication, and collapse levels for high-level displays. The most general and powerful tool is `fct_recode()`. It allows you to recode, or change, the value of each level. For example, take the `gss_cat$partyid`: -->

```{r}
gss_cat %>% count(partyid)
```

Seviyeler kısa ve tutarsız. Daha uzun olacak ve paralel bir yapı kullanacak şekilde tekrar ayarlayalım.

<!-- The levels are terse and inconsistent. Let's tweak them to be longer and use a parallel construction. -->

```{r}
gss_cat %>%
  mutate(partyid = fct_recode(partyid,
    "Republican, strong"    = "Strong republican",
    "Republican, weak"      = "Not str republican",
    "Independent, near rep" = "Ind,near rep",
    "Independent, near dem" = "Ind,near dem",
    "Democrat, weak"        = "Not str democrat",
    "Democrat, strong"      = "Strong democrat"
  )) %>%
  count(partyid)
```

`fct_recode()`, açıkça belirtilmeyen seviyeleri olduğu gibi bırakacak ve yanlışlıkla olmayan bir seviyeden bahsederseniz sizi uyaracaktır.

<!-- `fct_recode()` will leave levels that aren't explicitly mentioned as is, and will warn you if you accidentally refer to a level that doesn't exist. -->

Grupları birleştirmek için aynı yeni seviyeye birden fazla eski seviye atayabilirsiniz:

<!-- To combine groups, you can assign multiple old levels to the same new level: -->

```{r}
gss_cat %>%
  mutate(partyid = fct_recode(partyid,
    "Republican, strong"    = "Strong republican",
    "Republican, weak"      = "Not str republican",
    "Independent, near rep" = "Ind,near rep",
    "Independent, near dem" = "Ind,near dem",
    "Democrat, weak"        = "Not str democrat",
    "Democrat, strong"      = "Strong democrat",
    "Other"                 = "No answer",
    "Other"                 = "Don't know",
    "Other"                 = "Other party"
  )) %>%
  count(partyid)
```

Bu tekniği dikkatli kullanmalısınız: eğer gerçekten farklı kategorileri bir arada gruplandırırsanız, yanıltıcı sonuçlarla karşılaşırsınız.

<!-- You must use this technique with care: if you group together categories that are truly different you will end up with misleading results. -->

Çok fazla seviyeyi daraltmak istiyorsanız, `fct_collapse()`, `fct_recode()`un kullanışlı bir çeşididir. Her yeni değişken için eski seviyelerin bir vektörünü sağlayabilirsiniz:

<!-- If you want to collapse a lot of levels, `fct_collapse()` is a useful variant of `fct_recode()`. For each new variable, you can provide a vector of old levels: -->

```{r}
gss_cat %>%
  mutate(partyid = fct_collapse(partyid,
    other = c("No answer", "Don't know", "Other party"),
    rep = c("Strong republican", "Not str republican"),
    ind = c("Ind,near rep", "Independent", "Ind,near dem"),
    dem = c("Not str democrat", "Strong democrat")
  )) %>%
  count(partyid)
```

Bazen, bir figür veya tabloyu daha basitleştirmek için bütün küçük grupları bir araya toplamak istersiniz. Bu `fct_lump()`ın işidir:

<!-- Sometimes you just want to lump together all the small groups to make a plot or table simpler. That's the job of `fct_lump()`: -->

```{r}
gss_cat %>%
  mutate(relig = fct_lump(relig)) %>%
  count(relig)
```

Varsayılan davranış, toplanmış grup hala en küçük grup olduğu takdirde, aşamalı olarak küçük grupları bir araya getirmektir. Bu durumda, çok yardımcı değil: Bu ankete katılan Amerikalıların çoğunluğunun Protestan olduğu doğrudur, ancak muhtemelen fazla daralttık.

<!-- The default behaviour is to progressively lump together the smallest groups, ensuring that the aggregate is still the smallest group. In this case it's not very helpful: it is true that the majority of Americans in this survey are Protestant, but we've probably over collapsed. -->

Bunun yerine, `n` parametresini kullanarak kaç tane grubu (diğer hariç) tutmak istediğimizi belirtebiliriz:

<!-- Instead, we can use the `n` parameter to specify how many groups (excluding other) we want to keep: -->

```{r}
gss_cat %>%
  mutate(relig = fct_lump(relig, n = 10)) %>%
  count(relig, sort = TRUE) %>%
  print(n = Inf)
```

### Alıştırmalar

<!-- ### Exercises -->

1.  Demokrat, Cumhuriyetçi ve Bağımsız olan insanların oranı zaman içinde nasıl değişti?

<!-- 1.  How have the proportions of people identifying as Democrat, Republican, and -->
<!--     Independent changed over time? -->

1.  `rincome`ı küçük kategori setlerine nasıl daraltabilirsiniz?

<!-- 1.  How could you collapse `rincome` into a small set of categories? -->
